臺灣高等法院民事裁定　　　　　　　　　100年度抗字第946號
　　抗　告　人　劉美雲
　　　　　　　　劉真妏
抗告人因與相對人劉家宏間假扣押事件，對於中華民國100年6月
1日臺灣板橋地方法院100年度事聲字第136 號裁定提起抗告，本
院裁定如下：
    主  文
抗告駁回。
抗告訴訟費用由抗告人負擔。
    理  由
一、相對人於原法院聲請意旨略以：兩造之養父劉欽史、養母許
    苗將渠等生前積蓄分別以數筆共計新臺幣（下同）1,610 萬
    元、1,280 萬元，以定存方式借用抗告人名義，儲存於中華
    郵政股份有限公司南雅郵局、華僑商業銀行板橋分行，並由
    許苗保管帳戶存摺、印鑑及定存單。惟養母許苗於96 年5月
    20日死亡，嗣即遭抗告人以變更印鑑、辦理前開各筆定存提
    前解約、提領轉存之方式，侵占本息金額1,657萬68元、1,2
    97萬8,338元，上開不法事實業經原法院98 年度易字第1863
    號刑事判決認定抗告人犯侵占罪在案。實則，抗告人侵占之
    款項皆屬遺產，伊為養子女，亦為繼承人，對上開遺產有1/
    3 之應繼分，即依民法第1146條、第767 條、第179 條等規
    定，對抗告人劉美雲有552 萬3,356 元、抗告人劉真妏有
    432 萬6,112 元之返還請求權，抗告人將上開定存款項之遺
    產予以侵占，有脫產之嫌，本件日後有不能強制執行或甚難
    執行之虞，伊願供擔保以代釋明，請求准為假扣押等語。
    原法院司法事務官准許相對人之聲請，雖經抗告人異議，仍
    經原法院法官駁回異議。
二、抗告人於原法院異議及本件抗告意旨略以：相對人雖提出原
    法院98年度易字第1863號刑事判決為證，惟該刑事判決僅證
    明抗告人拒絕交出存款，抗告人業已提起上訴，故抗告人是
    否不法，尚未確定。抗告人雖就上開定存解約轉入其他帳戶
    ，惟仍在抗告人名下，豈得以抗告人有不利益處分視之？抗
    告人並無脫產行為而達於無資力狀態，相對人未提出證據釋
    明假扣押原因，則本件假扣押裁定於法不合，應予廢棄等語
    。
三、按債權人就金錢請求或得易為金錢請求之請求，欲保全強制
    執行者，得聲請假扣押；假扣押非有日後不能強制執行或甚
    難執行之虞者，不得為之；請求及假扣押之原因，應釋明之
    ；前項釋明如有不足，而債權人陳明願供擔保或法院認為適
    當者，法院得定相當之擔保，命供擔保後為假扣押，此觀民
    事訴訟法第522條第1項、第523條第1項及第526條第1項、第
    2 項等規定甚明。亦即債權人聲請假扣押，應就其請求及假
    扣押之原因加以釋明；須所為釋明有不足，而債權人陳明願
    供擔保或法院認為適當者，始得定相當之擔保，命供擔保後
    為假扣押。所謂假扣押之原因，即債務人有日後不能強制執
    行或甚難執行之虞或應在外國為強制執行者，如：債務人浪
    費財產、增加負擔、或就其財產為不利益之處分，將達於無
    資力之狀態、或移住遠地、逃匿無蹤或隱匿財產等情形屬之
    。
四、相對人主張：伊與抗告人均係養父母劉欽史、許苗之養子女
    ，其對養父母之遺產有1/3 之應繼分，抗告人劉美雲、劉真
    妏將養父母之定存款項予以侵占，故伊對抗告人劉美雲有55
    2萬3,356元、對抗告人劉真妏有432萬6,112元之遺產返還請
    求債權乙節，業據提出原法院98年度易字第1863號刑事判決
    為據（原法院司裁全卷第12-45 頁）。依該判決事實欄記載
    略以：抗告人與相對人劉家宏均係劉欽史（已於99年10月15
    日因病死亡）、許苗（已於96年5月20 日因病死亡）夫妻二
    人共同收養之養子女，許苗生前借用抗告人劉美雲、劉真妏
    名義立帳存於中華郵政股份有限公司板橋南雅郵局、華僑商
    業銀行板橋分行等之定期存款，本金總額分別為1,610 萬元
    、1,280 萬元等語，且認定：該判決附表一（即抗告人劉美
    雲名下之上開金融金購定期存款）、附表二（即抗告人劉真
    妏名下之上開金融機構定期存款）所示存款，係許苗儲蓄管
    理其與劉欽史夫妻二人多年累聚之財產，而非抗告人所有存
    款，在許苗於96年間死亡後應屬劉欽史所有之財產，或許苗
    死亡後由劉欽史及兩造共同繼承之遺產，絕非抗告人個別所
    有之存款財產，業於刑事判決之理由欄一、(五)敘明，堪認相
    對人就本件假扣押之請求已予釋明。
五、本件有無假扣押之原因？相對人主張：抗告人將定存解約提
    領轉存侵占款項之事實已經法院判決有罪，抗告人有甘冒入
    監服刑之刑事風險，自無在民事判決確定後歸還侵占財產之
    可能，若不先對抗告人財產實施假扣押，有脫產之虞乙節。
    抗告人則辯稱：上開存款縱經解除定存，仍係存入自己名下
    之其他帳戶，並無脫產行為達於無資力狀態云云。經查：抗
    告人劉美雲於96年5月28 日即將自己名下之板橋南雅郵局之
    定期存款帳戶辦理變更印鑑，再自96年7月18日至98年5月12
    日止陸續將各筆定期存款提領轉存至自己其餘帳戶，款項總
    計1,657 萬68元，以供自己支用即：提領100 餘萬元購買紐
    幣，400 餘萬元購買澳幣，購買360 萬元郵政壽險及300 萬
    元國泰人壽壽險，160 萬元購買花蓮吉安房屋，50萬元交其
    配偶貸借予朋友週轉等情，業據刑事判決事實欄認定（原法
    院裁全卷第13頁），並有刑事第一審99年11月24日審判筆錄
    可參（本院卷第15-16 頁）。另抗告人劉真妏於96年5 月4
    日亦將自己名下之板橋郵局定期存款帳戶辦理變更印鑑，再
    將各筆定期存款提前解約轉存至自己其餘帳戶，款項總計
    1,297 萬8,338 元，以供自己購屋、購車、保費、票款等支
    用，亦據刑事判決載述綦詳（原法院裁全卷第13、15頁）。
    可見抗告人已就上開鉅額定期存款有挪移、隱匿，並進而為
    積極不利處分之行為。輔斟酌抗告人劉美雲於89至92年度之
    綜合所得總額依序為130 萬6,606 元、204 萬3,301 元、
    143 萬8,305 元、123 萬4,732 元，合計為602 萬2,944 元
    ，即平均年所得為150 萬5,736 元；抗告人劉真妏於91至93
    年度申報之薪資所得更僅有4,500 元，其餘為利息所得，亦
    據刑事判決載明（原法院裁全卷第16頁），益見：抗告人本
    身所得與上開定期存款數額相較非常懸殊，則抗告人就上開
    原為定期存款之款項予以花用，僅以自己所得與其餘財產是
    否可得清償相對人對抗告人劉美雲、劉真妏主張 之債權552
    萬餘元、432 萬餘元，確值懷疑，依一般社會通念，可認為
    抗告人將定期存款解約存入自己其他帳戶再予提領支用之行
    為，有將致相對人債權將來無法受償之虞，因認相對人就本
    件假扣押之原因已予釋明，抗告人仍抗辯：本件相對人就假
    扣押之原因未予釋明云云，委無足採。
六、綜上所述，相對人就本件假扣押之請求及原因均予釋明，則
    其聲請假扣押，為有理由，原法院酌定擔保金額予以准許，
    尚無不合。抗告意旨指摘原裁定不當，為無理由，應予駁回
    。
七、據上論結：本件抗告為無理由，依民事訴訟法495 條之1第1
    項、第449條第1項、第95條、第78條、第85條第1 項本文，
    裁定如主文。
中    華    民    國    100    年    7    月    14    日
                    民事第一庭
                        審判長法  官  張耀彩
                              法  官  盧彥如
                              法  官  林金吾
正本係照原本作成。
本裁定除以適用法規顯有錯誤為理由外，不得再抗告。如提起再
抗告，應於收受後10日內委任律師為代理人向本院提出再抗告狀
。並繳納再抗告費新台幣１千元。
中    華    民    國   100    年    7     月    14    日
                              書記官  張淑芳